【裁判字號】    97,交聲,1905
【裁判日期】    970924
【裁判案由】    交管條例聲異
【裁判全文】
臺灣板橋地方法院刑事裁定            97年度交聲字第1905號
原處分機關  交通部公路總局臺北區監理所
異  議  人  甲○○
即受處分人
上列受處分人因違反道路交通管理處罰條例案件，對於交通部公
路總局臺北區監理所於中華民國97年3 月21日以北監自裁字第裁
40-C00000000號違反道路交通管理事件裁決書所為之裁決處分（
原舉發案號：臺北縣政府警察局北縣警交字第C00000000 號）不
服，聲明異議，本院裁定如下：
    主  文
原處分撤銷。
甲○○不罰。
    理  由
一、原處分意旨略以：異議人即受處分人甲○○所有之車號SL-4
    812 號自用小客車，於90年2 月25日14時36分許，在臺北縣
    土城市○○路○ 段93巷6 號前，因「紅線違停」違規，經臺
    北縣政府警察局土城分局依違反道路交通管理處罰條例第56
    條第1 項第1 款規定，逕行拖吊舉發第C00000000 號違規單
    。嗣經原處分機關於97年3 月21日以北監自裁字第裁40-C00
    000000號違反道路交通管理事件裁決書裁處異議人罰鍰新臺
    幣（下同）1,200 元。
二、異議意旨略以：本件裁決書記載異議人於90年2 月25日14時
    36分，在臺北縣土城市○○路○ 段93巷6 號前，因「紅線違
    停」違規，經臺北縣政府警察局土城分局以北縣警交字第C0
    0000000 號舉發，然受處分人於超過7 年以後（即97年3 月
    21日）始受通知裁決結果，而認已罹於行政罰法第27條規定
    之裁罰權時效3 年，請求撤銷原處分等語。
三、查異議人於97年3 月26日收受本案原處分機關裁決書後，已
    於20日內之97年4 月7 日，具狀敘明理由向交通部公路總局
    訴願委員會提起訴願，請求撤銷原處分，此有異議人訴願書
    1 份在卷可按，該書狀形式上雖未載明為「聲明異議狀」，
    然其內容既在表示不服該裁決處分之意旨，核其實質，即與
    聲明異議相同，應從寬認其已發生聲明異議之法律效果，始
    符憲法保障人民訴訟權之本旨。從而，本件異議人於收受原
    處分機關之裁決書後，已於法定期間內向原處分機關為不服
    該裁決處分之表示而聲明異議，本件聲明異議之程序自屬合
    法，先予敘明。
四、經查：
  (一)按時效制度與人民權利義務有重大關係，其目的在於尊重既
    存之事實狀態，及維持法律秩序之安定，與公益有關，須逕
    由法律明定，不得授權行政機關衡情以命令訂定或由行政機
    關依職權以命令訂之（司法院大法官解釋釋字第474 號解釋
    理由書參照）。況國家刑罰權對於死刑、無期徒刑等此種重
    罪，尚設有追訴權時效制度（刑法第80條以下參照），對於
    惡性輕微之行政罰，如妨害安寧秩序、善良風俗等，亦有社
    會秩序維護法第31條：「違反本法行為，逾2 個月者，警察
    機關不得訊問、處罰，並不得移送法院。前項期間，自違反
    本法行為成立之日起算。但其行為有連續或繼續之狀態者，
    自行為終了之日起算」之裁處時效規定，舉重以明輕，則對
    於惡性更低之交通秩序罰，焉有放任而永久追訴處罰之理。
    有鑑於此，行政罰法於94年1 月14日經立法院三讀制定，同
    年2 月5 日經總統公布，該法第27條第1 項規定：「行政罰
    之裁處權，因3 年期間之經過而消滅」、第2 項規定「前項
    期間，自違反行政法上義務之行為終了時起算。但行為之結
    果發生在後者，自該結果發生時起算」，其立法理由略以：
    「本條係有關行政罰裁處權時效之規定。按行政罰裁處權之
    行使與否，不宜懸之過久，而使處罰關係於不確定狀態，影
    響人民權益，惟亦不宜過短，以免對社會秩序之維護有所影
    響」等語，可知公路監理主管機關對於違反道路交通管理事
    件行為人，其是否行使裁罰權，實不宜久懸不決，而使處罰
    關係處於不確定狀態，致影響人民權益（臺灣高等法院95年
    度交抗字第89號、第926 號等裁定，亦同此見解）。準此，
    足悉時效制度之功能，實為求法秩序之早日確定所必要，亦
    與違規事實是否確實存在無涉，自不容行政機關作出違背此
    一法秩序安定原則之舉措。
  (二)況行政行為應受法律及一般法律原則之拘束；又行政行為應
    以誠實信用之方法為之，並應保護人民正當合理之信賴，行
    政程序法第4條、第8條分別定有明文。行政行為應以誠實信
    用之方法為之，及需符合信賴保護原則，早為我國學界及實
    務界所肯認，前揭行政程序法有關之規定，係此一原則之明
    文化，且係法律所揭示之行政程序保障原則，乃行政法理上
    具有憲法位階之法律原則，故前揭行政程序法、行政罰法規
    定，於行政機關作出之行政行為，均應予以適用。至於所謂
    「誠實信用原則」，係在具體的權利義務之關係，依正義公
    平之方法，確定並實現權利之內容，避免一方犧牲他方利益
    以圖利自己，應以權利人及義務人雙方利益為衡量依據，並
    應考察權利義務之社會上作用，於具體事實妥善運用之方法
    。是如發生於行政罰法施行前之交通違規行為，公路監理主
    管機關長期怠於作成裁決，不但使裁處權長久處於懸而未決
    狀態，且致使異議人遭受處罰機關突襲性之行政裁罰，因此
    蒙受重大之不利益，顯已違反人民對於交通裁罰制度之合理
    信賴，亦與誠實信用原則有悖，且違反情節重大；況處罰機
    關長時間延宕而未作出裁決或裁決後遲未執行，如人民對於
    違規事實有所爭執，往往亦因時隔久遠，致未能立即提出有
    利之證據，實影響其權益甚鉅。故而，處分機關長時間怠於
    執行交通裁罰處分之不利益，應責由其自行承擔，並無轉嫁
    由人民承受之理。
  (三)另道路交通管理處罰條例第90條規定：「違反本條例之行為
    ，自行為成立之日起，為有連續或繼續之狀態者，自行為終
    了之日起，逾3個月不得舉發，但汽車肇事致人受傷或死亡
    案件，因肇事責任不明，已送鑑定者，其期間自鑑定終結之
    日起算。」就本條立法修正說明：原條例對於違反本條例行
    為之舉發與處罰執行未有期間規定，就社會秩序之安定，有
    欠妥適，是以增列違反本條例行為之舉發與處罰執行期限，
    免使違反本條例之行為，有久未舉發或處罰確定久未執行之
    情形存在（參見86年1月22日道路交通管理處罰條例部分條
    文修正草案條文對照表第90條說明項）。其規定內涵，乃法
    律為使交通違規案件能儘早結案，係為斟酌考慮動力交通工
    具日益成長以及交通繁忙攸關人民權益暨生活之便利起見所
    致，因而有早日為確定之必要，以避免懸而不決，不可不察
    ，也是法律安定性之考量。
  (四)再按交通案件之裁處程序，依道路交通安全管理處罰條例第
    9條規定可分為舉發與裁決程序。除符合同條第1項前段規定
    者以外，非經舉發及裁決程序難謂已完成交通案件裁處程序
    。且交通事件之裁決係以先前舉發之事實為基礎，並未重新
    再為實體審查，故性質上僅為重複處置（亦有稱重複處分）
    ，非另一新行政處分而與先前之舉發仍為一個處分。是以，
    舉發於法律實質意義內涵已包含具有處罰性質內涵之裁決，
    程序上並無因「舉發」與「裁決」而分割為2種不同之法律
    效果，易言之，不因交通監理行政程序處理上區分「舉發」
    與「裁決」二項步驟而異其法律效果。故行政罰法第45條第
    2項所稱之「裁處」，應係指違規事實尚未經發現而進行法
    律訴追者而言，今若已經舉發則非本條所稱之裁處。否則，
    一件於十數年前或數十年前由警察機關所為「舉發」之交通
    違規行為事件，僅因該管警察機關就該事件，經年累月未見
    清理或某些層面之機關業務承受事宜變更，抑或公路監理主
    管機關業務上之疏失、業務承繼或承辦人員業務移交等事項
    產生之諸多違失，致未能於3年內作出裁罰，嗣於違規查詢
    系統偶然查得仍有未清結之罰鍰案件，遂加以作出處罰措施
    ，此一現象，顯已致生行政機關永久得為處罰之不確定結果
    發生，此均非原立法之本意。即非意謂公路監理主管機關得
    長期怠於作成裁決而仍屬合法。
  (五)惟道路交通管理處罰條例本身並無裁決權之時效消滅規定，
    而同條例第2 條雖規定：「本條例未規定者，依其他法律規
    定。」然遍查其他法律，亦無有關裁決權消滅時效之規定。
    依司法院大法官解釋釋字第474 號解釋意旨，此時應尋找相
    近似法規加以類推適用。又由行政罰法第1 條但書規定可知
    行政罰法係處於行政處罰關係中普通法之性質，故除特別法
    另有規定外均應適用行政罰法。另探究行政罰法第27條第1
    項之立法目的在於避免處罰關係處於不確定之狀態，故設有
    3 年之時效制度，此係為落實行政程序法第4 條規定，使行
    政行為皆能符合一般法律原則，以達依法行政之要求。又為
    全面落實時效制度，行政罰法第45條第1 項復有溯及既往之
    規定，以濟舊時法制未全之弊。是故本於落實時效制度之法
    理，裁決時效之計算應類推適用行政罰法第45條第1 項之溯
    及規定，與舉發權時效合計為3 年。另前因已有受法律訴追
    之舉發行為而不符行政罰法第45條第1 項規定「未經裁處」
    之要件，故不類推適用同條第2 項時效起算之規定，併予敘
    明。
四、綜上，本件原處分（裁決書）所依據之臺北縣政府警察局土
    城分局以北縣警交字第C00000000 號舉發違反道路交通管理
    事件通知單，其上記載違規時間為90年2 月25日14時36分，
    到案日期為90年3 月12日前，本件裁決日期為97年3 月21日
    ，即該處罰係在異議人違反本條例行為後7 年餘始作出裁決
    處分，而完成交通案件裁處程序。原處分機關就本件異議人
    為警舉發之違規事實，其裁處權之行使，應適用95年2 月5
    日施行之行政罰法第27條第1 項規定，受有3 年裁處權期間
    之時效限制，是原處分機關之行政罰裁處權因3 年之期間經
    過而消滅，則據前述，本案原處分機關之裁處權已經消滅，
    仍於97年3 月21日為本件交通裁決處分，依首開說明，該處
    分當然無效。因此，本案原處分機關既有如上重大明顯之瑕
    疵情形存在，即難謂合法，則依行政程序法第111條第7款規
    定，原處分無可維持，應予撤銷，另由本院諭知異議人不罰
    。
據上論斷，應依道路交通案件處理辦法第20條，裁定如主文。
中    華    民    國    97    年    9     月    24    日
                      交通法庭  法  官  汪怡君
以上正本證明與原本無異
如不服本裁定應於送達後5日內向本院提出抗告狀
                                書記官  田世杰
中    華    民    國    97    年    9     月    24    日


司法院資訊處製作；財團法人民間司法改革基金會備份。
